臺灣花蓮地方法院民事簡易判決  
110年度花原簡字第53號
原      告  巫燕琳
訴訟代理人  許正次律師(法扶律師；兼送達代收人)
複代理人    鄭道樞律師
被      告  游梅花
訴訟代理人  邱一偉律師(法扶律師)
上列當事人間請求返還不當得利事件，本院於民國110年12月1日
言詞辯論終結，判決如下：
    主  文
原告之訴及假執行之聲請均駁回。
訴訟費用由原告負擔。
    事 實 及 理 由
一、原告訴之聲明：被告應給付原告新臺幣(下同)449,300元，
    及自起訴狀繕本送達翌日起，按年息百分之5計算之利息；
    請依職權宣告假執行。原告主張：
(一)原告與秦志豪(被告之子)原為夫妻(94年11月13日結婚，於1
    08年11月21日離婚)，二人婚後以被告所有之花蓮縣○○鄉○○0
    0號房屋(下稱系爭房屋)為共同住所，因當時原告與秦志豪
    為夫妻關係，故被告同意借給秦志豪及原告共同居住。105
    年間，二人所生之子逐漸長大，原有空間已不敷使用，二人
    遂在系爭房屋上增建2樓房屋，其中隔間、衛浴、照明等工
    作項目係由原告支出費用僱人完成，因此支出449,300元；
    增建工程完工後，全部材料已附合成為系爭房屋之重要成分
    ，被告因原告行為而增益不動產所有權，原告則因動產附合
    而為不動產重要成分致喪失動產權利，得依民法第811條、
    第816條、第179條規定請求償還價額。原告使人於系爭房屋
    作隔間、衛浴、照明等工程，該工程具有固定性、繼續性之
    特徵，倘經拆除，將毀損隔間、衛浴、照明等物之完整性，
    堪認前揭動產已與系爭房屋結合而成為系爭房屋之重要成分
    ，並由被告取得所有權，原告則因而喪失動產之客觀價值。
    原告於系爭房屋上增建2樓建物，使被告所有之房屋價值因
    而獲得擴張，被告亦有保有因而所獲利益之意思，此觀原告
    遷出系爭房屋，進而與秦志豪離婚後，被告未要求原告應將
    增建之2樓拆除，更繼續將系爭房屋提供予秦志豪與其再婚
    對象居住使用，足認被告有意保有增建部分之利益甚明。原
    告在系爭房屋上增建而使動產附合成為系爭房屋之重要成分
    ，被告所有房屋之價值因而獲得增益，原告則因此喪失動產
    之所有權，原告得依民法第816條請求被告償還按受利益時
    該動產之客觀價值計算之價額。準此，原告因增建2樓共支
    出449,300元，應可作為原告因動產附合於被告不動產所喪
    失添附物所有權之客觀價值。
(二)原告為籌劃系爭房屋2樓之興建事宜，在104年12月8日向花
    旗銀行貸款705,000元，款項匯入原告華南銀行帳戶(帳號：
    0000000***44號)後，原告於104年12月28日將其中60萬元匯
    入原告中國信託銀行帳戶(帳號：197540***78號)，後續用
    於支付系爭房屋裝潢及購置家俱家電之費用。自104年12月
    原告貸款後至107年5月原告與秦志豪分居止，原告受僱於新
    焦點麗車坊股份有限公司，前後以三萬餘元至四萬餘元作為
    投保薪資參加勞保。
(三)依證人邱錦堂之證述可知，系爭房屋的裝潢工程款約32萬元
    ，分兩期支付，第一期是由原告及秦志豪雙方於工地現場(
    即榕樹40號)交付給邱錦堂，第二期是由邱錦堂去秦志豪的
    工廠向他請領，根據秦志豪當時的收入及財務狀況，並無力
    支付系爭房屋增建及裝潢的費用，所以才由其向雇主借支前
    揭費用，因此可以合理推估第一期由原告與秦志豪在工地現
    場交付的裝潢費用約20萬元，係由原告支付，並非被告或秦
    志豪支付。另據證人李志忠陳述，原證2的追加工程是跟原
    告接洽，請款方式是直接對業主(即原告)，原告主張這部分
    的工程款是由原告支付為有依據。依證人李駿朋所述，李志
    忠確實有另外在系爭房屋施作工程承攬契約以外之項目，而
    由李志忠向原告申請款項。
二、被告答辯聲明：原告之訴駁回；如受不利判決願供擔保請准
    宣告免為假執行。辯稱：　　
(一)系爭房屋為被告所有，在105年底及106年初確有增建事實，
    但相關工程費用並非原告所支出，而是由被告及秦志豪共同
    支付。系爭房屋在105年底有增建的必要，由秦志豪委託李
    駿朋承攬施工，裝潢部分則由李駿朋介紹邱錦堂施作。
  1.邱錦堂承攬之裝潢工程費用為35萬元，絕大部分由被告所支
    付；其中22萬元，是自被告所使用的「秦奇榮郵局帳戶」，
    由被告在106年1月9日提領後交予秦志豪，再由秦志豪交付
    予邱錦堂，交付地點是在秦志豪住處；另外被告也在106年1
    月16日提領12萬元後交予秦志豪，由秦志豪直接支付予邱錦
    堂，此次交付是由邱錦堂到秦志豪工作的大理石工廠向秦志
    豪收取。
  2.李駿朋所承包的工程款部分，大部分是由秦志豪工作的老闆
    林建和代開支票支付，其餘金額則是由秦志豪直接交付李駿
    朋。
  3.因此，系爭房屋於105年、106年增建工程之工程費，均是由
    被告或秦志豪所支付，當時秦志豪每月收入為3、4萬元，原
    告主張其支付增建工程款並非事實。
  4.原告雖提出數張估價單，然被告否認該等估價單之真正，且
    估價單不能證明原告有支付如估價單所示款項，更不能證明
    被告因此獲有利益。
(二)退步言，假設系爭工程款項是原告所支付(假設語)，系爭房
    屋為被告所有，原告在房屋增建當時為秦志豪的配偶，因此
    被告同意提供系爭房屋予原告居住，雙方因此成立使用借貸
    關係。倘原告主張其對於借用物支出有利費用，依民法第46
    9條第2項之規定，應準用同法第431條第1項之規定，即原告
    得請求者以「現存之增價額為限」，但因原告不能證明現存
    之增價為若干，因此其主張以工程費為請求即無理由。
(三)系爭房屋增建的2樓沒有獨立門牌，出入必須由從1樓大門進
    入，樓梯在裡面，藉由屋內的樓梯才能上2樓，水電也沒有
    獨立的電錶和水錶，目前增建的2樓由被告家人共同居住使
    用。因當時原告與秦志豪為夫妻關係，故被告同意借給秦志
    豪及原告共同居住。原告當時應該是在汽車百貨做櫃台人員
    ，雖然有向花旗銀行貸款，但是並未用來支付系爭工程款項
    。依邱錦堂證述，估價單是事後所開，不能證明該款項是由
    原告支付，且是李駿朋介紹他給原告及秦志豪認識，而觀被
    證2工程承攬合約書第2頁的簽名應該就是李駿朋，合約書第
    1頁所載的李駿明為繕打錯誤。李志忠之證言無法證明追加
    的工程款是由原告所交付。依證人李駿朋所述，李志忠追加
    工程施作部分的請款是由其代向秦志豪請款，並無由原告支
    付的事實。
三、本院之判斷：　　
(一)增建之2樓建物為榕樹40號屋(1樓)之附屬建物：
  1.按建築物如已足避風雨，可達經濟上使用目的，且具構造上
    及使用上之獨立性，即屬獨立之建築物，得為物權之客體。
    所謂構造上之獨立性，係指建築物有屋頂、四周牆壁或其他
    相鄰之構造物，以與土地所有權支配之空間區隔遮斷或劃清
    界線，得以明確標識其外部範圍之獨立空間。而所謂使用上
    之獨立性，乃指建築物得作為一建築物單獨使用，有獨立之
    經濟效用者而言。判斷建築物有無使用上之獨立性，應斟酌
    其對外通行之直接性、面積、價值、隔間、利用狀況、機能
    、與其他建築物之依存程度、相關當事人之意思以及其他各
    種情事，依社會一般觀念為綜合考量。(最高法院106年度台
    上字第941號民事判決意旨可參)。所謂附屬建物，係指依附
    於原建築以助其效用而未具獨立性之次要建築而言，諸如依
    附於原建築而增建之建物，缺乏構造上及使用上之獨立性(
    如由內部相通之頂樓或廚廁)，或僅具構造上之獨立性，而
    無使用上之獨立性，並常助原建築之效用(如由外部進出之
    廚廁)等是。此類附屬建物依民法第811條之規定，固應由原
    建築所有人取得增建建物之所有權，原建築所有權範圍因而
    擴張。但於構造上及使用上已具獨立性而依附於原建築之增
    建建物(如可獨立出入之頂樓加蓋房屋)，或未依附於原建築
    而興建之獨立建物，則均非附屬建物，原建築所有權範圍並
    不擴張及於該等建物。是以判斷其是否為獨立建物或附屬建
    物？除斟酌上開構造上及使用上是否具獨立性外，端在該建
    物與原建築間是否具有物理上之依附關係以為斷。
  2.榕樹40號屋為被告所有，有建物所有權狀可參(卷75頁)，依
    所有權狀記載，該屋為1層樓鋼筋混凝土造建物，然該屋之
    現況為2層樓建物(卷99至103頁照片參照)。兩造均自承：2
    樓建物沒有獨立的門牌，出入必須由1樓大門進入，樓梯在
    裡面，藉由屋內的樓梯才能上2樓，水電也沒有獨立的電錶
    和水錶，2樓在使用上構造上欠缺獨立性，完全依附在1樓。
    (卷135、136頁)。是依據前述說明，增建之2樓是依附於榕
    樹40號屋(1樓)，構造上或使用上並無獨立性可言，而屬榕
    樹40號屋(1樓)之附屬建物，由被告取得增建建物之所有權
    。
(二)按動產因附合而為不動產之重要成分者，不動產所有人，取
    得動產所有權。因前條之規定而受損害者，得依關於不當得
    利之規定，請求償還價額。民法第811、第816條定有明文。
    惟「添附」之立法目的，係在鼓勵經濟價值之創造，避免因
    回復原狀減損其物之經濟價值，故為平衡有關當事人之間損
    益，特於民法第816條規定，因前5條之規定而受損害者，得
    依關於不當得利之規定，請求償還價額，旨在揭櫫因同法第
    811條至第815條添附規定喪失權利而受損害者，得依不當得
    利之法則，向受利益者請求償金，然該條文所稱「依不當得
    利之規定」，請求償還價額，係指「法律構成要件」之準用
    ，所稱「償還價額」，應以受損人因添附喪失所有權時，該
    動產之客觀價值計算之，價額計算之準據時點則以受益者受
    利益之時為準（最高法院101年度台上字第1618號民事判決
    意旨參照）。易言之，此項償金請求權之成立，除因添附而
    受利益致他人受損害外，須具備不當得利之一般構成要件，
    始得請求受益者償還添附之時所受利益。然原告自承其與秦
    志豪得使用榕樹40號房屋，是因當時雙方為夫妻關係，被告
    同意借給其二人共同居住(卷136頁筆錄)，是兩造就系爭房
    屋存在使用借貸關係。民法第431條有關租賃關係終止後，
    承租人得請求出租人償還有益費用之規定，係基於不當得利
    之理由而設，為民法第179條之特別規定，依特別法優於普
    通法之原則，應優先適用（最高法院88年度台上字第419號
    、88年度台上字第181號民事判決意旨參照），則民法第469
    條第2項規定借用人就借用物支出有益費用，因而增加該物
    之價值者，準用民法第431條第1項之規定，自亦認係民法第
    179條之特別規定，而應優先適用。本件兩造就系爭房屋存
    在使用借貸「債之關係」，與添附為處理「物之關係」而予
    衡平之法理不同，兩造間於原告在107年5月間搬離系爭房屋
    (卷154、197頁)，使用借貸關係終止後，自應依民法使用借
    貸關係之相關規定，定其等之權利義務。而本件優先適用民
    法第469條第2項、第431條第1項規定之結果，原告請求被告
    償還系爭房屋之有益費用，應以現存之增價額為限，此際應
    考慮物之折舊問題，乃屬當然之理。
(三)原告請求其在增建2樓建物支出隔間、衛浴、照明工作項目
    之費用合計449,300元，提出附表、估價單、滿福貸交易結
    清證明為證(卷19至27、155至159頁)，並聲請傳喚證人邱錦
    堂、李志忠。被告對原證4(卷27頁)形式上為真正不爭執(卷
    171頁)，餘否認真正。經查：
  1.證人邱錦堂證稱：我是做裝潢。(問：你有沒有在榕樹40號
    工作過？)有在那邊工作。就是巫小姐（指在庭之原告）跟
    他先生他們家。(問：在榕樹40號工作的內容是什麼？)鐵皮
    屋裝潢、封牆壁、釘天花板還有隔間。我負責裝潢還有油漆
    部分。(問：這個工程你總共工程金額多少錢？)總共多少錢
    我忘記了，那麼久了。(問：是誰跟你接洽的？)是鐵工李駿
    朋跟我介紹，我認識巫小姐跟他先生，我先估價送估價單，
    他們說好，我才進場工作。(問：工程款是誰交給你的？)第
    一次是巫小姐跟他先生在他們家裡工地那邊交給我的，最後
    尾款是去他先生工廠那邊，他老闆開票給我的。(問：第一
    次是巫小姐交給你，還是他先生交給你的？)我不記得，應
    該是他們兩個人都有在吧。(問：知道這個錢是誰付的嗎？)
    應該是當初他們兩個講好，不知道是誰付的。(問：原證1即
    卷21頁估價單，是你在什麼情況下開出來的？)是巫小姐跟
    我說他跟他先生現在的情況，他麻煩我再開一次估價單，這
    張估價單是後來巫小姐麻煩我才開的，之前開的已經不見了
    。(問：平常你的抬頭，你會寫名字還是工地的地點？)我們
    有時候會寫屋主的姓氏，有時候會寫工地。(問：本件你寫
    巫燕琳的原因是什麼？)是因為巫小姐麻煩我才開的，他說
    他要跟他先生要這個債務，我說開可以，但是我已經不記得
    當時候的金額，我有說這個不關我的事情。(問：是因為巫
    小姐交給你319,500元你才開這張估價單給他？)不是。當初
    是總價大概這個價錢，是巫小姐跟他先生感情的問題，他麻
    煩我重開一張說他要跟他先生要這個錢，所以我才重開這張
    估價單。(問：這張估價單什麼時候重開的？)大概是今年開
    的，確實的時間不記得了。(問：這張估價單上面的日期寫
    什麼時候？)上面的日期只有寫106年，那是以當初大概我做
    工程的時間開的，其實我也忘記我做工程的時間了。(問：
    你能確定做工程是106年嗎？)我不能確定。(問：估價單上
    寫106年是誰講的？)是巫小姐跟我講的吧。(問：卷155頁估
    價單你又是什麼原因，什麼時間開的？)這是我開的，沒錯
    。這張估價單是剛才提示給我看卷21頁估價單延伸過來的，
    卷21頁這張先開，巫小姐說他的律師要電話我的名字、住址
    ，要我再重開第二張就是卷155頁的這張。這張估價單也是
    今年開的，時間我忘記了，大概是卷21頁估價單開完一個月
    後再開這張卷155頁的估價單。(卷172至176頁)。
  2.證人李志忠到庭證稱：(問：你的職業？)泥作。(問：是否
    認識原告巫燕琳？)我不知道。(問：原證2即卷23頁估價單
    ，是不是你製作？)對。(問：你製作的原因是什麼？)追加
    的部份。地址就是在榕樹40號房屋，估價單都是我做的。(
    問：追加是什麼意思？)就是額外又要做的，就是追加的部
    分。(問：追加的內容是否就是你在估價單上面編號3開始到
    11的工作項目？)沒錯。(問：開估價單之前，你有去現場看
    過？)看過。(問：你在現場看到什麼？)就是他們要做什麼
    ，我們就是估起來寫在估價單。(問：你在現場有沒有看到
    已經做好的工程部分？)做好的工程部份，之前也是我做的
    。(問：這個工程是誰跟你接洽的？)一般我是鐵工介紹的，
    最後追加的部分是直接對他們業主。(問：你所謂的業主就
    是巫燕琳嗎？)是屋主，好像是。你戴著口罩，可以拿下口
    罩嗎？(原告巫燕琳拿下口罩。)對，他是屋主。(問：追加
    的工程款項是誰給你的？)我也忘記了，那麼久的事情了。(
    問：你剛剛講鐵工，叫什麼名字，你記得嗎？)是李駿朋，
    他是做他們屋頂上的鐵工。(問：你有看過在庭的秦志豪嗎
    ？)(秦志豪取下口罩。)沒有什麼印象，工程真的太久了。(
    問：這個工程一開始的時候，工程款項是誰給你的？)是李
    駿朋，我都叫他幫我請款。(問：你剛剛講後來追加的部分
    是對屋主，對屋主是什麼意思？)我就跟李駿朋講，說我直
    接對屋主，不再透過李駿朋。(問：追加的部份，工程款是
    李駿朋交給你的嗎？)追加的部分是我自己跟屋主請款，應
    該是，因為那麼久了，李駿朋的工程應該已經結束了。(問
    ：你剛剛講跟屋主請款，但是你不記得是誰把錢交給你的？
    )我不記得，是屋主或是他的家人交給我，或屋主交給李駿
    朋交給我，我只認得估價單是我開的。(卷191至195頁)。
  3.依上開原告提出之事證及證人之證詞可知，證人邱錦堂、李
    志忠曾到系爭房屋做過工程，但均未證稱工程款是原告給付
    ；卷21、155頁金額319,500元、316,000元的估價單都是在
    原告要求下，於110年間開立，估價單上的金額、年份(106
    年)是依原告所述而填載。「滿福貸交易結清證明」僅能證
    明原告曾向花旗銀行借款已經還清。是原告所提原證1、2估
    價單(卷21、23、155頁)、結清證明及證人邱錦堂、李志忠
    之證詞，顯然不能作為原告主張之有利佐證。至於原證3估
    價單(卷25頁)經被告否認真正，原告亦未能舉證證明為真；
    原證4估價單(卷27、156頁)被告雖不爭執形式真正，然依該
    估價單記載「106年1月，LED15公分崁燈含挖孔安裝32組16,
    000元，間照層板燈含安裝6組2,400元，櫻花瓦斯熱水器含
    配件安裝1台6,800元，合計25,200元」，自106年1月安裝使
    用至今已歷時四年有餘，應有相當之折舊，現存之增價額究
    竟若干，未見原告舉證證明，是依據前述說明，仍不能據此
    認原告之請求為有理由。
四、從而，原告依民法第816、179條規定請求如其訴之聲明所示
    ，為無理由，應併其假執行之聲請予以駁回。
中　　華　　民　　國　　110 　年　　12　　月　　24　　日
                        臺灣花蓮地方法院花蓮簡易庭
                              法  官  楊碧惠
以上正本係照原本作成。
如不服本判決，應於送達後20日內，向本院提出上訴狀並表明上
訴理由(均須按他造當事人之人數附繕本並繳納上訴裁判費)。
如委任律師提起上訴者，亦應一併繳納上訴審裁判費。
中　　華　　民　　國　　110 　年　　12　　月　　24　　日
                              書記官  吳琬婷